【裁判字號】    97,重訴,272
【裁判日期】    971121
【裁判案由】    返還買賣價金
【裁判全文】
臺灣臺中地方法院民事判決  97年度重訴字第272號
  原      告  甲○○
  即反訴被告
  訴訟代理人  徐明珠律師
  複代理人    洪瑞霙律師
  被      告  丙○○
  即反訴原告
              乙○○
              丁○○
  共      同
  訴訟代理人  蔡嘉容律師
  共      同
  複代理  人  呂秀梅律師
上列當事人間返還買賣價金事件，本院於民國97年10月21日言詞
辯論終結，判決如下：
    主    文
被告丙○○、丁○○應連帶給付原告新臺幣壹佰陸拾萬元，及自
民國97年6月21日起至清償日止，按年息百分之五計算之利息。
被告乙○○、丁○○應連帶給付原告新臺幣參佰壹拾伍萬元，及
自民國97年6月21日起至清償日止，按年息百分之五計算之利息
。
被告丙○○、乙○○應返還原告所簽發，發票日為民國97年1月
22日，到期日為民國97年4月30日，票據號碼為CH219091號，票
面金額新臺幣捌佰玖拾萬伍仟元之本票壹張予原告。
原告其餘之訴駁回。
第一項之訴訟費用由被告丙○○、丁○○連帶負擔百分之六十二
，第二項之訴訟費用由被告乙○○、丁○○連帶負擔百分之六十
二，第三項之訴訟費用由被告丙○○、乙○○負擔，餘由原告負
擔。
本判決第一項於原告以新臺幣伍拾參萬肆仟元為被告丙○○、丁○○供擔保後，得假執行。但被告丙○○、丁○○以新臺幣壹佰
陸拾萬元為原告供擔保後，得免為假執行。
本判決第二項於原告以新臺幣壹佰零伍萬元為被告乙○○、丁○○供擔保後，得假執行。但被告乙○○、丁○○以新臺幣參佰壹
拾伍萬元為原告供擔保後，得免為假執行。
本判決第三項於原告以新臺幣貳佰玖拾陸萬玖仟元為被告丙○○
、乙○○供擔保後，得假執行。但被告丙○○、乙○○以新臺幣
新臺幣捌佰玖拾萬伍仟元為原告供擔保後，得免為假執行。
原告其餘假執行之聲請駁回。
反訴被告應將如附表所示之土地及建物，於民國96年12月28日以
買賣為原因申請台中市中山地政事務所於民國97年1月24日所為
所有權移轉登記予以塗銷，回復為反訴原告丙○○、乙○○所有
。
反訴原告其餘之訴駁回。
反訴訴訟費用由反訴原告負擔。
本判決第十項於反訴原告以新臺幣肆佰貳拾伍萬貳仟元為反訴被
告供擔保後，得假執行。但反訴被告以新臺幣新臺幣壹仟貳佰柒
拾伍萬伍仟元為反訴原告供擔保後，得免為假執行。
反訴原告其餘假執行之聲請駁回。
    事實及理由
壹、本訴部分：
甲、程序方面：
    訴狀送達後，原告不得將原訴變更或追加。但請求之基礎事
    實同一、不甚礙被告之防禦及訴訟之終結者，不在此限。民
    事訴訟法第255條第1項第2款、第7款分別定有明文。本件原
    告提起本訴第1項及第2項原起訴主張：「1.被告丙○○、丁○○應連帶給付原告新臺幣（下同）2,600,000元，及自起
    訴狀繕本送達翌日起至清償日止按年息5%計算之利息。2.被
    告乙○○、丁○○應連帶給付原告5,100,000元，及自起訴
    狀繕本送達翌日起至清償日止按年息5%計算之利息。」；嗣
    於民國97年9月23日追加第3項聲明，將訴之聲明變更為：「
    1.被告丙○○、丁○○應連帶給付原告2,600,000元，及自
    起訴狀繕本送達翌日起至清償日止按年息5%計算之利息。2.
    被告乙○○、丁○○應連帶給付原告5,100,000元，及自起
    訴狀繕本送達翌日起至清償日止按年息5%計算之利息。3.被
    告丙○○、乙○○應返還原告所簽發，發票日為97年1月22
    日，到期日97年4月30日，票據號碼為CH219091號，票面金
    額8,905,000元之本票乙張予原告。」，依前開說明，應予
    准許。
乙、實體方面：
一、原告方面：
  (一)原告主張：
    1.緣原告向被告丙○○、乙○○購買坐落台中市○○區○○
      段528地號土地（權利範圍為10432/601300）及其上7672
      建號，即門牌號碼台中市○○區○○路4段217號2樓房屋
      （權利範圍為31/100），加計7785建號共同使用部分，共
      為233.05坪，約定總價款為12,755,000元，由被告丁○○
      擔任賣方即被告丙○○、乙○○之代理人及連帶保證人，
      與原告於97年1月10日簽立不動產買賣契約。原告先後簽
      發2次支票，分述如下：
      (1)發票日97年1月10日、支票號碼FN0000000，票面金額
        1,300,000元，受款人為丙○○。
      (2)發票日97年1月22日、支票號碼FN0000000，票面金額
        2,550,000元，受款人為乙○○。
      上開支票均禁止背書轉讓且均獲兌現。
    2.依兩造間買賣契約之約定，原告已依約交付平面配置圖，
      然被告始終拒絕按圖為原告施工及辦理使用執照變更等，
      亦即被告根本未履行附件之步驟四，其顯已違反賣方契約
      義務，經原告發函催告，被告逾期仍不履行，其顯無履行
      契約之意，原告因而發函解除契約，並依系爭契約第10
      條第2款請求退還已收價金及給付同額違約金，自有理由
      。再者，被告丙○○已兌領1,300,000元支票，被告乙○○已兌領2,550,000元支票，而被告丁○○為賣方之連帶
      保證人，此為被告所不爭執，則原告訴請被告丙○○及丁○○應連帶給付原告2,600,000元，被告乙○○及丁○○
      應連帶給付原告5,100,000元，自有理由。
    3.被告應將原告簽發之本票乙紙交還原告，蓋被告因本件買
      賣而持有原告簽發，發票日為97年1月22日，到期日97 年
      4月30日，票據號碼為CH219091號，票面金額8,905,000元
      之本票乙紙，今兩造契約既經原告行使解除權，被告即應
      回復原狀，依民法第259條第1款將上開本票返還原告。
  (二)對於被告抗辯之陳述：
    1.查被告有依原告提出平面配置圖為原告施工及辦理使用執
      照變更等之義務：
      (1)查兩造特約事項第1項明示：「…賣方同意於過戶後，
        負責為買方辦理使用執照變更建物分戶…建物出售位置
        以（附件一）紅線內及公共設施藍色斜線部分。」；特
        約事項第2項約定：「目前磚牆拆除綠色部份之費用由
        賣方負擔，其他磚牆如有變更，費用由買方負擔。」；
        特約事項第3項亦明訂：「買方應自簽約日起15日內提
        出平面配置圖由傑寶室內設計依買方所提出之平面配置
        圖施工…」。特約事項第8項：「本案土地建物持份過
        戶後，買方與賣方需相互配合辦理使照變更、建物分戶
        之手續。」特約事項第9項：「建物分戶完成買方應支
        付價金…此130萬元價金於買方取得分戶權狀後向銀行
        借款後支付賣方…」。
      (2)次由兩造締約之動機、背景觀察，原告將自己買受範圍
        規劃配置格局為5戶，因有變更室內配置之需求，遂將
        房地款及工程款加總後列為買賣價金向被告買受系爭房
        屋，而被告當時承諾會依原告提出之平面配置圖施工、
        辦理使用執照變更及建物分戶等，原告因而同意買受，
        並與被告簽立系爭契約。是綜合觀察兩造特約事項之各
        項約定以及締約過程及背景，所謂「賣方為買方辦理使
        用執照變更」之義務，係指被告依原告提出平面配置圖
        就原告所買受範圍施工及辦理使用執照變更，俾利嗣後
        原告毋庸大興土木變更格局，而日後原告尚得自行依需
        要將其中1戶之使用用途變更為補習班使用。故被告辯
        稱所謂賣方為買方辦理使用執照變更係指將原告列為被
        告原申請案之共同申請人而已云云，顯與兩造間之約定
        不符，實無足採。況由兩造間之買賣契約已明定被告應
        為原告辦理使用執照變更，且要求原告限期提出平面配
        置圖等節，足見被告辯稱兩造特約事項所指負責為買方
        辦理使用執照變更建物分戶，係被告於過戶後為買方辦
        理業已申請獲准「使用執照變更、建物分戶」案件之申
        請人變更，以方便施作完成後得以兩造名義共同申請使
        用執照云云，顯不足採。
      (3)復查，被告依約應依原告提出之平面配置圖施工、申辦
        使照變更及建物分戶，並交付買賣標的物，且簽約時內
        部磚牆與原告需求不符者必須先拆除，此有兩造間買賣
        契約特約事項第2項可稽，上開事項具順序性，每一環
        節缺一不可，被告辯稱特約事項第2項僅約定磚牆拆除
        費用之負擔，但未約定何時拆除云云，並不足採甚明。
      (4)被告另辯稱：特約事項第3項、第5項係指不得影響被告
        已向台中市政府申請核准之「使用執照變更、建物分戶
        」，若不影響被告使用執照取得，皆可由原告予以修改
        云云。惟查兩造僅有約定用途及戶數不變，此外並無其
        他限制，被告所辯，顯已超出契約之文義範圍。
      (5)被告另辯稱特約事項第8項之目的在防買賣雙方於過戶
        所有權人異動後，一方不願配合辦理目前正在辦理之「
        使用執照變更、建物分戶」，因而約定雙方須配合辦理
        云云。惟查，特約事項第1項即明文約定被告須於過戶
        後即為原告辦理使用執照變更，亦即被告應就原告買受
        部分依原告規劃辦理使用執照變更，第8項係強調土地
        建物持分過戶後雙方應配合辦理使用執照變更建物分戶
        之手續，兩造並未約定買方必須繼續執行賣方原有之使
        用執照變更申請案，被告所辯，顯與契約約定不符，委
        無足採。
      (6)被告復以原證七訴外人陳丁楠、鄭世昌出具之保證書內
        載有「使照取得後負責將原2樓中2A7辦公室變更為補習
        班」，辯稱伊無依原告平面配置圖重新為原告申請使用
        執照變更之義務，且現場分戶牆施工係依照市府核准圖
        ，伊是同意在伊原2樓整層使照變更申請案完成後，點
        交買賣標的物予原告前，再為原告2次施工云云。惟查
        ，不申請使用執照變更逕行變更分戶牆2次施工，本即
        非法所容許，原告於買受前即預估室內配置之費用，而
        以加計工程款方式向被告買受系爭建物，因而約定被告
        應依原告圖面施工及變更使照變更等，是自不可能如被
        告所言有2次施工情事，況且倘有嗣後再為2次施工之約
        定，何需於契約特約事項第3項要求原告於簽約日起15
        日內依限提出圖說之限制？足見被告上開所辯不僅違法
        ，且與契約約定不符，毫無足採。
    2.再查，被告於其答辯續(三)狀指稱兩造簽訂買賣契約時，其
      中內部隔間業已部分施作與市府核准圖部分不同，故未依
      市府核准圖作為契約附圖云云，顯然被告於買賣前已施作
      部分已與其市府核准圖不同，其早已無意依該市府核准圖
      施工，進而在與原告簽立買賣契約時約定其要拆除部分分
      戶牆（見原告起訴狀附證物一之特約事項第2點拆除綠色
      磚牆）；被告於兩造簽約前已未依其市府核准圖按圖施作
      ，又與原告約定其要拆除部分分戶牆在後，現猶執詞辯稱
      兩造有約定不可變更分戶牆云云，實無足採，至為灼然。
    3.被告辯稱原告提出之平面配置圖將分戶牆拆除並增建陽台
      云云，惟查，陽台原本即設有，原告並未增建陽台，被告
      指稱原告增建陽台云云，不知從何而來？
    4.復查，兩造間之買賣契約並未以被告先前申請之市府核准
      圖作為契約附圖，被告就此亦不爭執，是原告自無從知悉
      台中市政府核准圖之內容。被告固稱訴外人建築師陳丁楠
      及傑寶室內設計鄭世昌所出具之保證書內載有：「…使照
      取得後負責將2A7辦公室變更為補習班…」，認為原告在
      簽約前即知悉市府核准圖云云，原告堅決否認之，查陳丁
      楠、鄭世昌先前已承攬被告另就2樓整層建物變更之工程
      ，因而知悉市府核准圖之編號，惟陳丁楠、鄭世昌2人並
      未將市府核准圖作為該保證書之附件，被告亦未證明陳丁
      楠、鄭世昌2人曾將市府核准圖交付原告，或曾具體向原
      告詳為說明，被告據此指稱原告已知悉市府核准圖內容云
      云，並不足採。
    5.被告有依原告提出之平面配置圖施工、辦理使用執照變更
      等之義務，被告主張不得變動原分戶牆云云，與契約約定
      不符，顯無理由：
      (1)查「分戶牆變動應申請變更使用執照」與「兩造就本件
        契約有無約定不得變動分戶牆」，係屬二事，不能以分
        戶牆之變動須另申請使用執照變更，即認為原告依約受
        有不得變更分戶牆之限制，合先敘明。
      (2)再者，依照契約，被告本即應為原告辦理使用執照變更
        ，原告僅受特約事項第5點使用用途及戶數之限制而已
        ，並無不得變動分戶牆之限制。被告指稱原告應受不得
        變更分戶牆位置之限制云云，顯與契約約定不符，並不
        足採。
      (3)又原告只要依特約事項第3項約定於簽約日起算15日內
        提出平面配置圖，被告即應按圖施工，被告辯稱兩造間
        有不能變動分戶牆之約定云云，實與契約約定不符，而
        無足採。況查，被告先稱兩造間有不可變更分戶牆之限
        制云云，惟其答辯續(三)狀改稱「被告（即反訴原告）僅
        同意將部分分戶牆位置變更」，前後所述顯有不符，足
        見被告辯稱兩造有約定不可變更分戶牆云云，並不足採
        。
      (4)末依兩造約定原告買受範圍包含紅線內以及公共設施藍
        色斜線部分，範圍內之綠色部分磚牆費用由被告負擔，
        觀諸系爭買賣契約書之附件「2樓平面圖」可知：
        紅線內黃色螢光筆所示部分，係由公共走道變更為反
          訴被告私人所有，此舉已變動原分戶牆。
        兩造約定拆除並由被告負擔費用之綠色部分磚牆，亦
          有分戶牆在內。
        再以兩造契約附圖與被告提出之市府核准圖面相互對
          照，2者分戶牆之設置亦不同，如：自電梯出來右轉
          入原告買受範圍之走道，依照契約附圖，該走道係前
          後寬度一致，分戶牆並無轉折，而市府核准圖所顯示
          ，該走道係前寬後窄，分戶牆有轉折，足見兩造契約
          確實無所謂不可變動分戶牆之特約。
      (5)綜上所述，兩造間並無所謂「分戶牆不得變動」之限制
        ，而原告已如期提出平面配置圖，並無違約情事，反觀
        被告拒不依原告平面配置圖為原告施工及申請使照變更
        等，被告始為違約之一方。
  (三)並聲明：
    1.被告丙○○、丁○○應連帶給付原告新台幣（下同）2,60
      0,000元，及自起訴狀繕本送達翌日起至清償日止按年息
      5%計算之利息。
    2.被告乙○○、丁○○應連帶給付原告5,100,000元，及自
      起訴狀繕本送達翌日起至清償日止按年息5%計算之利息。
    3.被告丙○○、乙○○應返還原告所簽發，發票日為97年1
      月22日，到期日97年4月30日，票據號碼為CH219091號，
      票面金額8,905,000元之本票乙張予原告。
    4.訴訟費用由被告負擔。
    5.原告願供擔保請准宣告假執行。
二、被告則以下列情詞資為抗辯：
    1.原告主張依買賣特約事項第5項「買賣標的依（附件三）
      之使用用途及戶數向市政府申請買賣雙方同意各自修改施
      工」，該項約定僅限制使用用途及戶數，並未限制「分戶
      牆」之變更，故可以變更分戶牆之位置，惟分戶牆位置變
      動，或拆除均會使原使用執照之每戶面積、位置甚或戶數
      變更，均屬使用執照變更，應重新申請使用執照之變更，
      此可自依建築法第73條第4項，授權由內政部制訂之建築
      物使用類組及變更使用辦法第8條規定：「本法第73條第2
      項所定有本法第9條建造行為以外主要構造……及其他與
      原核定使用不合之變更者，應申請變更使用執照之規定如
      下……六、建築物之分戶牆、外牆、開放空間或其他經中
      央主管建築機關認定項目之變更」可知，足見該特約事項
      第5項除使用用途及戶數之限制外，當然包括分戶牆變動
      之限制。分戶牆拆除或變動會影響每戶之面積及位置，依
      前開規定即需另行辦理使用執照變更，且本件不僅用途及
      戶數限制，尚須考量市府核准之內容予以綜合考量，足見
      原告主張特約事項第5項僅限制「用途」及「戶數」而未
      限制「分戶牆」並不實在。
    2.97年1月9日陳丁楠、鄭世昌出具保證書予原告時係在陳岳
      瑋太太之不動產房屋內，當時陳岳瑋確實在場，原告指其
      不在場與事實不符。
    3.原告要購買系爭建物前對於要購買幾戶、位置、面積、每
      戶編號及總價均事先討論，不可能未先討論即簽訂買賣契
      約，又兩造契約附圖並無每戶編號，市府核准圖才有每戶
      編號，而原告與陳丁楠及鄭世昌間之保證書明確指明「
      2A7」，足見原告主張其不知悉市府核准圖與常情不符，
      並不可採。
    4.又為何未依市府核准圖做為契約附圖，而以設計公司出具
      之附圖做為契約附圖，實係因本件於96年8月9日向市府提
      出申請「使用執照變更」，於96年11月13日核准按圖施工
      ，而兩造於97年1月10日簽訂賣賣契約時，其中內部隔間
      業已部分施作與市府核准圖部分不同，故未依市府核准圖
      作為契約附圖。且未依市府核准之圖說做為契約附圖，對
      於原告購買系爭不動產之權益並無任何影響。
    5.被告僅同意將部分分戶牆位置變更，然係指在本件「使用
      執照變更」完成取得「使用執照用途變更」之註記完成後
      ，再予以2次施作之項目，而非同意在本件「使用執照變
      更」完成取得前，廢棄本件申請之「使用執照用途變更」
      ，另為原告申請「使用執照變更」，且現場分戶牆施工均
      係依市府核准圖書施作，而非依兩造契約圖施作，足見被
      告雖同意變更部分分戶牆位置，然係在「使用執照變更」
      之使用執照取得後，點交予原告前應予施作之2次工程項
      目而非在本件正在進行之「使用執照變更」完成前廢棄本
      件「使用執照變更」另行為原告申請「使用執照變更」。
    6.再本件特約事項第3項限制原告提出平面配置圖係指內部
      隔間之平面圖，而非變更分戶用途及分戶牆之平面圖，而
      限制提出之時程，因本件特約事項第3項約定，本件預定
      完工時程為97年4月30日，若無限制原告提出內部隔間平
      面圖則完工時程將遙遙無期，嚴重影響雙方權益，故限制
      原告提出內部隔間平面圖時間乃事理之常。
    7.又原告於97年1月10日契約簽訂後於97年1月24日提出第1
      次平面圖且要在陽台隔間不符契約約定內容及市府核准圖
      說，被告乃要求原告另提平面圖，原告於97年3月27日才
      提出第2次平面圖，雖有改變第1次之平面圖，仍有部分分
      戶牆位置與契約及市府核准之分戶牆不符，業已違反特約
      事項第3項之約定之期限及內容，而有違約情事。
    8.縱原告主張其不知分戶牆之位置為何，然不論自市府核准
      之圖說或是兩造合約附圖均已明顯標示分戶牆之位置為何
      ，原告推說不知分戶牆位置實屬牽強，且兩造合約並無被
      告須為原告於本件「使用執照變更」完成前另行申請「使
      用執照變更」之約定，且自陳丁楠及鄭世昌出具之保證書
      內容明確載明「使照取得後，負責將原2樓中2A7辦公室變
      更為補習班」可知另外申請「使用執照用途變更」係在本
      件「使用執照變更」完成後之另一「使用執照用途變更」
      之程序。
    9.本件原告於本件契約簽約後僅給付3,850,000元，約為契
      約總價12,755,000元之4分之1，且原告無任何作為，又造
      成被告無法整體利用系爭建物，造成被告莫大損害，且簽
      約至兩造訴訟僅有近5月之久，故鈞院若認為被告有違約
      ，則本件約定「需賠償己收價款同額金做為懲罰性違約金
      」顯屬過高，依49台上807號判例觀之，應由鈞院依職權
      予以酌減違約金。
    並聲明：
    1.駁回原告之訴及假執行之聲請。
    2.訴訟費用由原告負擔。
    3.如受不利判決，願供擔保請准宣告免為假執行。
三、兩造不爭執之事實：
(一)、原告於97年1月10日與被告等簽立不動產買賣契約書，向被
    告丙○○、乙○○購買坐落台中市○○區○○段528地號土
    地（權利範圍為10432/601300）及其上7672建號，即門牌號
    碼台中市○○區○○路四段217號2樓房屋（權利範圍為31/1
    00），加計7785建號共同使用部分（權利範圍為7812/00000
    00），共為233.05坪，約定總價款為1275萬5000元，由被告
    丁○○擔任賣方即被告丙○○、乙○○之代理人及連帶保證
    人。並同時由原告交付予被告定金130萬元，並於97年1月22
    日完稅而由原告給付與被告255萬元（由原告簽發 (1)發票
    日97年1月10日、支票號碼FN000 0000，票面金額130萬元，
    受款人為丙○○，(2)發票日97年1月22日、支票號碼FN0000
    000，票面金額255萬元，受款人為乙○○，均禁止背書轉讓
    之支票2紙，並業經兌現），並於同日簽發，發票日為97年1
    月22 日，到期日97年4月30日，票據號碼為CH219091號，票
    面金額8,905,000元之本票1紙交付予被告，被告業已於97年
    1月24日將系爭土地及建物所有權移轉過戶予原告。
(二)、97年1月24日原告依雙方特約事項第3項約定提出平面配置圖
    ，並交付予訴外人傑寶室內設計公司施工；97年5月28日原
    告委請律師發函被告解除契約，並請求被告給付770萬元（
    含返還已繳價金385萬元及給付同額之違約金），被告已於
    97年5月29日收受上開解除契約等請求之意思表示。
四、得心證之理由：
(一)、原告主張之事實，業據其提出不動產買賣契約書及其附件（
    含特約事項、二樓平面圖、工程估價單、台中市政府函、支
    票及本票影本）、被告97年3月10日台中市軍功郵局存證信
    函第52號、97年5月21日台中法院郵局存證信函1594號及回
    執聯3紙、97年5月28日台中民權路郵局存證信函第1744號及
    回執聯3紙、契約流程、承諾書、第一審管委會勝訴判決、
    保證將原辦公室變更為補習班使用承諾書、附圖（以兩造系
    爭契約附件「二樓平面圖」說明黃色部分係被告將公共走道
    出售劃歸原告私有）、附圖（以兩造系爭契約附件「二樓平
    面圖」說明由被告負擔費用拆除之綠色磚牆中有部分為分戶
    牆）、附圖（即兩造間買賣契約附圖，亦即為買賣契約附件
    「二樓平面圖」）、附圖（被告提出之市府核准圖，即被證
    十八，原告將之放大141%，以利對照）、本票及台灣台中地
    方法院檢察署檢察官起訴書等影本各1份為證，被告則以前
    揭情詞為辯，並據其提出所有權移轉契約書影本二份、房屋
    稅單、建築物使用類組及變更使用辦法、契約流程、土地及
    建物謄本、97年1月24日本訴原告提出之平面圖、97年3月4
    日存證信函、97年3月4日台中市府公函、97年3月10日存證
    信函、97年3月27日存證信函、97年3月27日市府公函、97年
    3月31日存證信函、97年4月24日存證信函、97年4月24日存
    證信函、97年5月1日市府公函、97年5月6日存證信函、97年
    5月9日存證信函、97年5月21日存證信函、97年5月26日存證
    信函、97年5月28日存證信函、97年6月3日存證信函、97年
    房屋稅繳款書、被告向台中市政府申請使用執照用途變更之
    附圖及台中市政府961113府都管字第0960260698號函等影本
    各1份附卷為憑。是本件兩造之爭執點為：被告未依原告提
    供之平面配置圖為原告施工、辦理使用執照變更及建物分戶
    ，亦未於97年4月30日交付買賣標的物，是否構成違約？（
    亦即系爭特約事項第5項之內容，究為如何之解釋？原告依
    雙方特約事項第3項約定所提出之平面配置圖，是否符合系
    爭特約事項第5項之要求？被告於訂立系爭契約時，是否已
    知原告欲將分戶牆拆除？被告是否因原告提出之平面配置圖
    不符合系爭特約事項第5項及市政府核准之圖說，而無法施
    作，致無法依約定時間完成交付？依原告提出之平面配置圖
    施作（分戶牆變動），是否影響到被告申請使用執照變更？
    原告對於原先市府核准圖是否已知悉或得以知悉？特約事項
    第1項有關「賣方同意於過戶後負責為買方辦理使用執照變
    更、建物分戶」及第8項有關「土地建物持分過戶後，買方
    與賣方須相互配合辦理使照變更、建物分戶之手續」，其中
    辦理使用執照變更之真意究竟為如何之解釋？）
(二)、按「解釋意思表示，應探求當事人之真意，不得拘泥於所用
    之辭句，為民法第九十八條所明定。又解釋契約，應斟酌立
    約當時之情形，及一切證據資料以為斷定之標準，庶不失契
    約之真意。」、「解釋契約，應探求當事人立約時之真意，
    而真意何在，又應以過去事實及其他一切證據資料為斷定之
    標準，不能拘泥文字致失真意，即解釋契約，應斟酌訂立契
    約當時及過去之事實暨交易上之習慣，依誠信原則，從契約
    之主要目的，及經濟價值作全盤之觀察。」，最高法院86年
    度台上字第2756號、85年度台上字第517號民事裁判參照。
    經查系爭契約書之兩造特約事項第1項係載明：「…賣方同
    意於過戶後，負責為買方辦理使用執照變更建物分戶…建物
    出售位置以（附件一）紅線內及公共設施藍色斜線部分。」
    ；特約事項第2項載明：「目前磚牆拆除綠色部份之費用由
    賣方負擔，其他磚牆如有變更，費用由買方負擔。」；特約
    事項第3項載明：「買方應自簽約日起15日內提出平面配置
    圖由傑寶室內設計依買方所提出之平面配置圖施工…」；特
    約事項第5項載明：「買賣標的依（附件三）之使用用途及
    戶數向市府申請（961101府都管字第096260498號函己核准
    按圖施作）（按正確文號應為：961113府都管字第09602606
    98號）買賣雙方同意各自修改施工」；特約事項第8項載明
    ：「本案土地建物持份過戶後，買方與賣方需相互配合辦理
    使照變更、建物分戶之手續。」；特約事項第9項載明：「
    建物分戶完成買方應支付價金…此130萬元價金於買方取得
    分戶權狀後向銀行借款後支付賣方…」，此有前揭原告提出
    附卷之不動產買賣契約書及其附件特約事項可稽，為兩造所
    不爭，自堪採信為真實。是依上開特約事項之約定，可知被
    告有依照原告提出之平面配置圖為原告施工及辦理使用執照
    變更等之義務。
(三)、次查原告係於97年1月10日與被告等簽立不動產買賣契約書
    ，嗣於97年1月24日原告即依雙方特約事項第3項約定提出平
    面配置圖，並交付予訴外人傑寶室內設計公司施工等情，均
    為兩造所不爭（參前開兩造不爭執之事實欄），足見原告已
    於簽約日起15日內提出平面配置圖，自無違約可言，其後被
    告雖要求原告更改，然原告隨即再於97年3月27日提供修改
    後平面配置圖，此部分自不能認為原告有違約情事。而被告
    於原告提出平面配置圖後，迄無按圖施工乙節，固為被告所
    不爭，然其否認有違約，並以前揭情詞抗辯稱：原告雖主張
    依買賣特約事項第5項「買賣標的依（附件三）之使用用途
    及戶數向市政府申請買賣雙方同意各自修改施工」，該項約
    定僅限制使用用途及戶數，並未限制「分戶牆」之變更，故
    可以變更分戶牆之位置等語，惟分戶牆位置變動，或拆除均
    會使原使用執照之每戶面積、位置甚或戶數變更，均屬使用
    執照變更，應重新申請使用執照之變更，此可自依建築法第
    73條第4項，授權由內政部制訂之建築物使用類組及變更使
    用辦法第8條規定：「本法第73 條第2項所定有本法第9條建
    造行為以外主要構造……及其他與原核定使用不合之變更者
    ，應申請變更使用執照之規定如下……六、建築物之分戶牆
    、外牆、開放空間或其他經中央主管建築機關認定項目之變
    更」可知，足見該特約事項第5項除使用用途及戶數之限制
    外，當然包括分戶牆變動之限制。分戶牆拆除或變動會影響
    每戶之面積及位置，依前開規定即需另行辦理使用執照變更
    ，且本件不僅用途及戶數限制，尚須考量市府核准之內容予
    以綜合考量，足見原告主張特約事項第5項僅限制「用途」
    及「戶數」而未限制「分戶牆」並不實在，又原告於97年1
    月10日契約簽訂後於97年1月24日提出第1次平面圖且要在陽
    台隔間不符契約約定內容及市府核准圖說，被告乃要求原告
    另提平面圖，原告於97年3月27日才提出第2次平面圖，雖有
    改變第1次之平面圖，仍有部分分戶牆位置與契約及市府核
    准之分戶牆不符，業已違反特約事項第3項之約定之期限及
    內容，而有違約情事等語。然查上開特約事項第3項係約定
    ：「買方應自簽約日起15日內提出平面配置圖由傑寶室內設
    計依買方所提出之平面配置圖施工…」等語，上開特約事項
    第5項亦僅係約定：「買賣標的依（附件三）之使用用途及
    戶數向市府申請…，買賣雙方同意各自修改施工」等語，亦
    即兩造僅有約定「用途及戶數」不變，此外並無其他限制，
    則被告猶抗辯稱：特約事項第3項、第5項係指不得影響被告
    已向台中市政府申請核准之「使用執照變更、建物分戶」，
    該特約事項第5項除使用用途及戶數之限制外，當然包括分
    戶牆變動之限制云云，其所辯顯已超出契約之文義範圍，應
    不可採。次由兩造締約之動機、背景觀察，原告原係將其買
    受範圍規劃配置格局為5戶，因有變更室內配置之需求，遂
    將房地款及工程款加總後列為買賣價金向被告買受系爭房屋
    ，始有上開特約事項有關提出平面配置圖、辦理使用執照變
    更及建物分戶等約定，是綜合觀察兩造特約事項之各項約定
    以及締約過程及背景，所謂「賣方為買方辦理使用執照變更
    」之義務，係指被告依原告提出平面配置圖就原告所買受範
    圍施工及辦理使用執照變更，俾利嗣後原告毋庸大興土木變
    更格局，而日後原告尚得自行依需要將其中一戶之使用用途
    變更為補習班使用，則被告猶抗辯稱所謂賣方為買方辦理使
    用執照變更係指將原告列為被告原申請案之共同申請人而已
    云云，顯與兩造間之約定不符，實無足採。況查，由兩造間
    之買賣契約已明定被告應為原告辦理使用執照變更，且要求
    原告限期提出平面配置圖等節，足見被告以前詞抗辯稱兩造
    特約事項所指負責為買方辦理使用執照變更建物分戶，係被
    告於過戶後為買方辦理業已申請獲准「使用執照變更、建物
    分戶」案件之申請人變更，以方便施作完成後得以兩造名義
    共同申請使用執照云云，顯不足採。
(四)、復查被告依兩造特約之約定，應依原告提出之平面配置圖施
    工、申辦使照變更及建物分戶，並交付買賣標的物，且簽約
    時內部磚牆與原告需求不符者必須先拆除，此有上開特約事
    項第2項之約定可稽，上開事項具順序性，每一環節缺一不
    可，則被告猶抗辯稱特約事項第2項僅約定磚牆拆除費用之
    負擔，但未約定何時拆除云云，並不足採甚明。至被告雖抗
    辯稱上開特約事項第8項之目的在防買賣雙方於過戶所有權
    人異動後，一方不願配合辦理目前正在辦理之「使用執照變
    更、建物分戶」，因而約定雙方須配合辦理云云。惟查，上
    開特約事項第1項即明文約定被告須於過戶後即為原告辦理
    使用執照變更，亦即被告應就原告買受部分依原告規劃辦理
    使用執照變更，第8項係強調土地建物持分過戶後雙方應配
    合辦理使用執照變更建物分戶之手續，兩造並未約定買方必
    須繼續執行賣方原有之使用執照變更申請案，被告所辯，顯
    與契約約定之文義不符，委無足採。被告復以卷附訴外人陳
    丁楠、鄭世昌出具之保證書內載有「使照取得後負責將原二
    樓中2A7辦公室變更為補習班」，憑以抗辯稱其無依原告平
    面配置圖重新為原告申請使用執照變更之義務，且現場分戶
    牆施工係依照市府核准圖，其係同意在其原二樓整層使照變
    更申請案完成後，點交買賣標的物予原告前，再為原告二次
    施工云云。惟查，不申請使用執照變更逕行變更分戶牆二次
    施工，本即非法所容許，且依前述，原告於買受前即預估室
    內配置之費用，而以加計工程款方式向被告買受系爭建物，
    因而約定被告應依原告圖面施工及變更使照變更等，是自不
    可能如被告所言有二次施工情事，況且倘有嗣後再為二次施
    工之約定，何需於上開特約事項第3項要求原告於簽約日起
    15日內依限提出圖說之限制？足見被告上開所辯顯與經驗法
    則有違，且與上開特約事項之約定不符，洵無足採。
(五)、按系爭契約書第10條第2款約定：「賣方如不履行契約所定
    各項義務時，即為賣方違約，買方得限期催告履行，逾期仍
    不履行即予解除契約，賣方除應將所收價款全部退還外，並
    應同時賠償與已收價款同額金額作為懲罰性違約金。」，查
    原告已依約交付平面配置圖 (即如附件之步驟三)，然被告
    始終拒絕依按圖為原告施工及辦理使用執照變更等，亦即被
    告迄未履行附件之步驟四，其顯已違反賣方契約義務，經原
    告發函催告，被告逾期仍不履行，則原告憑以發函解除契約
    ，即屬有據，其依系爭契約第10條第2款之約定，請求被告
    返還已收價金及給付違約金，自屬有理由。次查原告主張被
    告丙○○已兌領130萬元支票，被告乙○○已兌領255萬元支
    票，而被告丁○○為賣方之連帶保證人等情，此為被告所不
    爭執，則原告依解除契約回復原狀即連帶保證之法律關係，
    訴請被告丙○○及丁○○應連帶給付原告130萬元，被告乙○○及丁○○應連帶給付原告255萬元，均屬有據。次就違
    約金部分以論，原告雖依系爭契約第10條第2款及連帶保證
    之約定，請求被告給付已繳價款同額之違約金，即請求被告
    丙○○及丁○○應連帶給付原告130萬元，被告乙○○及丁○○應連帶給付原告255萬元等語。被告就此則抗辯稱：原
    告於系爭契約簽約後僅給付3,850,000元，約為契約總價12,
    755,000元之4分之1，且原告無任何作為，又造成被告無法
    整體利用系爭建物，造成被告莫大損害，且簽約至兩造訴訟
    僅有近5月之久，故若認為被告有違約，則本件約定「需賠
    償己收價款同額金做為懲罰性違約金」顯屬過高，依49台上
    807號判例觀之，應由鈞院依職權予以酌減違約金等語。
    按「約定之違約金是否過高，應就債務人若能如期履行債務
    時，債權人可得享受之一切利益，及依一般客觀事實、社會
    經濟狀況、當事人所受損害情形，以為衡量之標準，本院著
    有49年臺上字第807號、51年臺上字第19號判例可資參照。
    又所謂債權人可得享受之一切利益，自係指依通常情形或依
    已定之計劃、設備或其他特別情事，可得預期之利益者而言
    。」，最高法院89年台上字第2053號裁判、2025號裁判均著
    有見解。復按「損害賠償，除法律另有規定或契約另有訂定
    外，應以填補債權人所受損害及所失利益為限。依通常情形
    或依已定之計劃、設備或其他特情事，可得預期之利益，視
    為所失利益。」民法第216條定有明文。本院茲審酌：原告
    於97年1月10 日與被告等簽立不動產買賣契約書，買受系爭
    土地建物，約定總價款為1275萬5000元，原告業已於訂約日
    交付予被告定金130萬元，並於97年1月22日完稅而由原告給
    付與被告255 萬元，約為契約總價款之4分之1，且被告亦已
    於97年1月24 日將系爭土地及建物所有權移轉過戶予原告，
    被告違約情況尚非嚴重。又違約金既係當事人為確保債務之
    履行，所約定不履行債務時之給付，衡理自以債務人違約程
    度愈嚴重，違約時期較長或違約時間較早者，始須受較高額
    之違約罰款。本件迄至被告於97年5月29日收受原告解除契
    約等請求之意思表示止僅有近5月之久，是原告因解約及已
    繳價金之損失，亦非甚多等情，認原告依系爭契約第10條第
    2款之約定，請求被告給付已繳價款同額之違約金，即請求
    被告丙○○及丁○○應連帶給付原告130萬元，被告乙○○
    及丁○○應連帶給付原告255萬元，均有過高之情事，被告
    丙○○及丁○○應連帶給付之違約金應酌減為30萬元；被告
    乙○○及丁○○應連帶給付之違約金應酌減為60萬元，始為
    適當。從而，原告此部分違約金額之請求，於被告丙○○及
    丁○○應連帶給付原告30萬元；被告乙○○及丁○○應連帶
    給付原告60萬元之範圍內，均屬適當，應予准許，其逾此範
    圍之請求，均屬無據，應予駁回。綜上，原告得請求之金額
    ，於被告丙○○及丁○○應連帶給付原告160萬元；被告乙○○及丁○○應連帶給付原告315萬元之範圍內，均屬適當
    ，應予准許，其逾此範圍之請求，均屬無據，應予駁回。原
    告就上開准許部分併請求自起訴狀繕本送達翌日即97年6月
    21日起至清償日止，按年息百分之5計算之利息，亦為有理
    由，應予准許。爰判決如主文第1、2、4項所示。
(六)、末按「契約解除時，當事人雙方回復原狀之義務，除法律另
    有規定或契約另有訂定外，依左列之規定：一、由他方所受
    領之給付物，應返還之。…」，民法第259條第1款定有明文
    。查被告因本件買賣而持有原告簽發，發票日為97年1月22
    日，到期日97年4月30日，票據號碼為CH219091號，票面金
    額890萬5千元之本票乙紙，今系爭契約既經原告行使解除權
    ，憑以解除契約在案，有如前述，被告依法即應回復原狀，
    則原告憑以請求被告應將上開本票返還原告，即為有理由，
    應予准許。爰判決如主文第3項所示。
貳、反訴部分
甲、程序方面：按訴狀送達後，原告不得將原訴變更或追加。但
    請求之基礎事實同一、不甚礙被告之防禦及訴訟之終結者，
    不在此限。民事訴訟法第255條第1項第2款、第7款分別定有
    明文。本件反訴被告原提起反訴主張：「1.反訴被告應將如
    附表所示之土地及建物，於96 年12月28日以買賣為原因申
    請台中市中山地政事務所於97年1月24日所為所有權移轉登
    記予以塗銷，回復為反訴原告所有。2.反訴訴訟費用由反訴
    被告負擔。3.反訴原告願供擔保，請准予宣告假執行。」嗣
    於97年9月11日更正反訴聲明為：「1.反訴被告應將如附表
    所示之土地及建物，於96年12月28日以買賣為原因申請台中
    市中山地政事務所於97年1月24日所為所有權移轉登記予以
    塗銷，回復為反訴原告所有。2.反訴被告應自97年7月12日
    起，自如附表所示之土地及建物返還日止，按月給付反訴原
    告乙○○38,193元，及反訴原告丙○○6,206元。3.反訴訴
    訟費用由反訴被告負擔。4.反訴原告願供擔保，請准予宣告
    假執行。」，依前開說明，應予准許。
乙、實體方面：
一、反訴原告主張：
    1.反訴被告未依特約事項第3項及第5項之約定，提出符合約
      定之平面圖，經反訴原告多次催告更改，反訴被告均拒絕
      變更且經反訴原告催告給付尾款及交屋，反訴被告均拒絕
      ，足見反訴被告已違反契約第10條第1款及特約事項第3項
      及第5項之約定。
    2.反訴原告於97年1月24日完成本件系爭不動產所有權移轉
      登記完畢，反訴原告乙○○移轉該不動產，房屋持分300
      分之80，土地持分0000000分之67304予反訴被告，而反訴
      原告丙○○移轉系爭不動產，房屋持分300分之13，土地
      持分0000000分之10936予反訴被告，總計反訴原告移轉予
      反訴被告房屋持分為300分之93，土地持分為0000000分之
      78240，而反訴被告違約情形業已如前述，反訴原告乃以
      反訴起訴狀作為解除契約之意思表示，並請求如反訴聲明
      第1項所載之聲明。又反訴被告於97年7月11日當庭收受該
      書狀，故損害賠償起訴日為97年7月12日。再因反訴被告
      於反訴原告解除契約後，未將房屋所有權移轉登記予反訴
      原告致反訴原告無法有效利用房屋，致有相當於租金之損
      害，依土地法第97條第1項規定「城市地方房屋之租金以
      不超過土地及其建築物申報總價年息百分十為限」，而本
      件建物之97年度房屋課稅現值為11, 173,900元，而申報
      地價為每平方公尺為17,869.8元，依此計算反訴被告應按
      月給付反訴原告乙○○38,193元（計算式：房屋（80/300
      ）×11,173,900＝2,979,706，土地（67304/0000000）×
      6013（平方公尺）＝89.73（平方公尺），89.73×17,869
      .8 （申報現值）＝1,603,457元，2, 979,706+1,603,457
      ＝4,583,163，4,583,163×（10/10 0）＝458,316，458
      ,316 ÷12＝38,193，反訴被告應按月給付反訴原告丙○○6,206元（計算式：房屋（13/300）×11,173,900＝484
      ,202，土地（10936/0000000）×6,013＝14.58（平方公
      尺），14.58×17,869.8（申報現值）＝26 0,541元，260
      ,541+48 4,202＝744,743，744, 743×（10 /100）＝74,
      474，74,474÷12＝6,206），爰請求判決如反訴訴之聲明
      第2項所示。
    並聲明：
    1.反訴被告應將如附表所示之土地及建物，於96年12月28日
      以買賣為原因申請台中市中山地政事務所於97年1月24日
      所為所有權移轉登記予以塗銷，回復為反訴原告丙○○、
      乙○○所有。
    2.反訴被告應自97年7月12日起，自如附表所示之土地及建
      物返還日止，按月給付反訴原告乙○○38,193元，及反訴
      原告丙○○6,206元。
    3.反訴訴訟費用由反訴被告負擔。
    4.反訴原告願供擔保，請准予宣告假執行。
二、反訴被告（即本訴原告）則否認反訴原告之主張，並抗辯稱
    ：
      (1)查反訴被告已於97年1月24日交付平面配置圖予被告，
        然因反訴原告要求修改，遂於97年3月27日再度提出平
        面配置圖，惟反訴原告拒絕按圖施工，聲稱反訴被告提
        出之平面配置圖不符約定，已屬違約云云，反訴被告堅
        決否認有違約情事，反訴原告就其主張應負舉證之責任
        ，合先敘明。
      (2)反訴原告有依反訴被告提出之平面配置圖施工、辦理使
        用執照變更等之義務，反訴原告主張不得變動原分戶牆
        云云，與契約約定不符，顯無理由：
        查「分戶牆變動應申請變更使用執照」與「兩造就本
          件契約有無約定不得變動分戶牆」，係屬二事，不能
          以分戶牆之變動須另申請使用執照變更，即認為反訴
          被告依約受有不得變更分戶牆之限制，合先敘明。
        再者，依照契約，反訴原告本即應為反訴被告辦理使
          用執照變更，反訴被告僅受特約事項第5點使用用途
          及戶數之限制而已，並無不得變動分戶牆之限制。反
          訴原告指稱反訴被告應受不得變更分戶牆位置之限制
          云云，顯與契約約定不符，並不足採。
        又反訴被告只要依特約事項第3項約定於簽約日起算
          15日內提出平面配置圖，反訴原告即應按圖施工，被
          告辯稱兩造間有不能變動分戶牆之約定云云，實與契
          約約定不符，而無足採。況查，反訴原告先稱兩造間
          有不可變更分戶牆之限制云云，惟其答辯續(三)狀改稱
          「被告（即反訴原告）僅同意將部分分戶牆位置變更
          」，前後所述顯有不符，足見反訴原告辯稱兩造有約
          定不可變更分戶牆云云，並不足採。
        綜上所述，兩造間並無所謂「分戶牆不得變動」之限
          制，而反訴被告已如期提出平面配置圖，並無違約情
          事，反觀反訴原告拒不依反訴被告平面配置圖為反訴
          被告施工及申請使照變更等，反訴原告始為違約之一
          方。反訴原告主張反訴被告違約而解除契約、沒入價
          金，並請求回復原狀塗銷移轉登記云云，並無理由。
      (3)反訴原告另請求損害賠償云云，並無理由：
        查反訴原告違約在先，應返還已收價金及給付同額違
          約 金予反訴被告，已如前述，反訴原告請求反訴被
          告賠償云云，實無理由。又「得否有效利用系爭建物
          」與「建物所有權移轉登記與否」無關，查系爭建物
          現仍於反訴原告占有中，其並未依約履行及交屋予反
          訴被告因而引發本件訴訟，反訴原告主張因反訴被告
          未將系爭建物所有權移轉登記予反訴原告，因而不能
          有效利用系爭建物云云，顯無理由。
        另反訴原告主張依土地法上開規定之租金上限計算云
          云，然並未說明以上限計算之依據及系爭建物附近交
          通、商業狀況等，而逕以上限計算請求，並無理由，
          反訴原告就此應先負舉證責任。
    並聲明：
    1.反訴原告之訴及假執行之聲請均駁回。
    2.反訴訴訟費用由反訴原告負擔。
    3.如受不利判決，反訴被告願供擔保，請准免為假執行。
三、經查反訴被告已依約交付平面配置圖 (即如附件之步驟三)
    ，然反訴原告始終拒絕依按圖為反訴被告施工及辦理使用執
    照變更等，亦即反訴原告迄未履行如附件之步驟四，其顯已
    違反賣方契約義務，經反訴被告發函催告，反訴原告逾期仍
    不履行，則反訴被告憑以發函解除契約，即屬有據，其依系
    爭契約第10 條第2款之約定，請求反訴原告返還已收價金及
    給付違約金，自屬有理由等情，均詳如前述。今系爭契約既
    經反訴被告行使解除權，憑以解除契約在案，有如前述，反
    訴被告依法亦應負回復原狀之義務，則反訴原告憑以請求反
    訴被告應將如附表所示之土地及建物，於96年12月28日以買
    賣為原因申請台中市中山地政事務所於97年1月24日所為所
    有權移轉登記予以塗銷，回復為反訴原告丙○○、乙○○所
    有，即為有理由，應予准許。爰判決如主文第10項所示。
四、又依前所述，本件違約者應為反訴原告，則反訴原告猶主張
    係反訴被告違約云云，顯與事實未符，應不可採。從而，反
    訴原告猶主張反訴被告違約而解除契約、沒入價金云云，即
    屬無據。次查本件係反訴原告違約在先，其應返還已收價金
    及給付違約金予反訴被告，已如前述，反訴被告既無違約之
    事實，則反訴原告猶憑以請求反訴被告賠償相當於租金之損
    害云云，亦屬無據。從而，反訴原告憑以訴請反訴被告應自
    97 年7月12日起，自如附表所示之土地及建物返還日止，按
    月給付反訴原告乙○○38,193元，及反訴原告丙○○6,206
    元，此部分即為無理由，不應准許。
參、本件事證已臻明確，兩造其餘攻擊防禦方法，核與本判決結
    果無影響，爰不再逐一加以論述，附此敘明。
肆、就本訴原告及反訴原告勝訴部分，兩造陳明願供擔保，聲請
    宣告假執行及免為假執行，核均無不合，爰酌定相當擔保金
    額予以准許。至本訴原告及反訴原告敗訴部分，其假執行之
    聲請已失所附麗，應駁回之。
伍、訴訟費用負擔之依據：民事訴訟法第79條。
中    華    民    國    97    年    11    月    21    日
                  民事第四庭    法  官  呂明坤
正本係照原本作成。
如對本判決上訴，須於判決送達後20日內向本院提出上訴狀。
中    華    民    國    97    年    11    月    21    日
                                書記官


司法院資訊處製作；財團法人民間司法改革基金會備份。
